ACORDAO-COMPLETO-2475497

ACÓRDÃO 9157/2022 ATA 41/2022 - PRIMEIRA CÂMARA

VISTOS, relatados e discutidos estes autos que cuidam de pedido de reexame interposto contra o Acórdão 11585/2020-TCU-Primeira Câmara,
ACORDAM os Ministros do Tribunal de Contas da União, reunidos em sessão da Primeira Câmara, com fundamento no artigo 48 da Lei 8.443/1992, c/c os artigos 285 e 286 do Regimento Interno do TCU, diante das razões expostas pelo Relator, em:
9.1. conhecer e negar provimento ao pedido de reexame;
9.2. dar ciência deste acórdão ao recorrente e à unidade jurisdicionada.

Pedido de reexame contra acórdão que considerou ilegal ato de pessoal.

Primeira Câmara

Fundação Universidade Federal de Rondônia.

3. Interessados/Responsáveis/Recorrentes:
3.1. Interessados: Jose Passos da Costa (XXX.863.923-XX); Jose Rodrigues Carvalho (XXX.540.867-XX); Josefina Aparecida Viana Fialho (XXX.632.219-XX); Josefina Aparecida Viana Fialho (XXX.632.219-XX); Julieta Carmen Soares Ramos (XXX.243.252-XX); Leopoldo Jesus Fernandes Gonzalez (XXX.581.507-XX).
3.2. Recorrentes: Jose Passos da Costa (XXX.863.923-XX); Josefina Aparecida Viana Fialho (XXX.632.219-XX).

13.1. Ministros presentes: Walton Alencar Rodrigues (Presidente), Benjamin Zymler, Bruno Dantas (Relator) e Vital do Rêgo.
13.2. Ministros-Substitutos presentes: Augusto Sherman Cavalcanti e Weder de Oliveira.

BRUNO DANTAS

Ministro Walton Alencar Rodrigues.

Cuidam os autos de pedido de reexame (peças 165 a 180) interposto por José Passos da Costa e Josefina Aparecida Viana Fialho contra o Acórdão 11585/2020-TCU-Primeira Câmara, lavrado nos seguintes termos:
"Trata-se de atos de concessão de aposentadorias emitidos pela Fundação Universidade Federal de Rondônia (UNIR) , em favor dos ex-servidores José Passos da Costa, José Rodrigues Carvalho, Josefina Aparecida Viana Fialho, Julieta Carmen Soares Ramos e Leopoldo Jesus Fernandes Gonzalez, submetidos à apreciação do TCU com fundamento no artigo 71, inciso III, da CF/1988.
Considerando que Julieta Carmen Soares Ramos faleceu em 28/10/2011 (peça 145) , e o julgamento de seu ato foi prejudicado, por perda de objeto, haja vista a exaustão dos efeitos financeiros de sua concessão, conforme previsto no art. 260, § 5º, do RI/TCU;
Considerando que, ao analisar os atos de José Passos da Costa e de Josefina Aparecida Viana Fialho, a unidade técnica identificou como irregularidade o pagamento de parcelas judiciais referentes a planos econômicos, nos percentuais de 84,32% (Plano Collor) e 44,80%; 
Considerando o disciplinamento contido no Acórdão 1857/2003-TCU-Plenário, confirmado pelo Acórdão 961/2006-TCU-Plenário, segundo o qual compete ao Tribunal considerar ilegais atos que contenham parcelas relativas a planos econômicos e negar-lhes o registro, mesmo diante de eventual decisão judicial favorável à continuidade do benefício, porquanto os pagamentos da espécie não se incorporam à remuneração em caráter permanente, pois têm natureza de antecipação salarial, conforme o enunciado 322 da Súmula do TST; 
Considerando o entendimento igualmente firmado nos sobreditos acórdãos no sentido de que não representa afronta à coisa julgada a decisão posterior deste Tribunal que afaste pagamentos oriundos de sentenças judiciais cujo suporte fático de aplicação já se tenha exaurido; 
Considerando ainda que, conforme jurisprudência pacífica tanto no âmbito do STJ como do STF, não há que se falar em direito adquirido a regime de vencimentos, de forma que alterações posteriores devem absorver as vantagens decorrentes de decisões judiciais cujo suporte fático já se tenha exaurido, resguardada a irredutibilidade remuneratória (e.g., MS 13.721-DF/STJ, MS 11.145-DF/STJ, RE 241.884-ES/STF, RE 559.019-SC/STF, MS 26.980-DF/STF) ; 
Considerando que, em obediência ao sobredito entendimento, a unidade jurisdicionada não poderia afastar-se da aplicação da metodologia explicitada no exemplar Acórdão 2161/2005-TCU-Plenário, obedecidos os detalhamentos do Acórdão 269/2012-TCU-Plenário, ou seja, com transformação das vantagens inquinadas em VPNI, sujeitas apenas aos reajustes gerais do funcionalismo, e que deveriam ser paulatinamente absorvidas em razão de reestruturações de carreira ocorridas posteriormente; 
Considerando que diversos foram os normativos que, de alguma forma, alteraram a estrutura remuneratória da carreira dos servidores do órgão de origem e que deveriam ter ensejado a absorção das parcelas judiciais inquinadas, conforme contracheques à peça 144; 
Considerando que o Supremo Tribunal Federal, ao julgar o Recurso Extraordinário 596.663, que teve repercussão geral reconhecida, assentou a tese de que a sentença que reconhece ao trabalhador ou ao servidor o direito a determinado percentual de acréscimo remuneratório deixa de ter eficácia a partir da superveniente incorporação definitiva do referido percentual nos seus ganhos; 
Considerando, finalmente, os pareceres da Sefip e do Ministério Público junto a este Tribunal pela ilegalidade dos atos de José Passos da Costa e de Josefina Aparecida Viana Fialho, em face das irregularidades apontadas nos autos, envolvendo questão jurídica de solução já compendiada em enunciados da Súmula da Jurisprudência do TCU, circunstância que confere ao relator a faculdade de submeter o processo à deliberação do Tribunal mediante relação, nos termos do art. 143, inciso II, parte final, do Regimento Interno do TCU;
Considerando que apesar de o ato de concessão de aposentadoria a José Rodrigues Carvalho discriminar rubrica judicial como vantagem concedida, o contracheque do interessado indica que a verba não está sendo paga, podendo seu ato receber a chancela pela legalidade, nos termos do art. 6º, §§ 1º e 3º da Resolução TCU 206/2007;
Considerando que o pagamento da rubrica judicial discriminada no ato de concessão de aposentadoria a Leopoldo Jesus Fernandes Gonzalez foi interrompido, e nova rubrica denominada 'DIF PROV APÓS EC41/03 DEC JUD' correspondente a diferença de proventos da EC 41/2003, passou a ser paga em maio de 2018 (peça 143, p. 5) , não havendo outras irregularidades no ato, cabendo o julgamento pela sua legalidade, nos termos do art. 6º, §§ 1º e 3º da Resolução TCU 206/2007, com determinação à unidade jurisdicionada para que encaminhe a metodologia de cálculo e documentação comprobatória para que o valor seja aferido em instrução de monitoramento;
Considerando que os atos ora examinados deram entrada no TCU há menos de cinco anos; 
Os Ministros do Tribunal de Contas da União ACORDAM, por unanimidade, com fundamento no art. 71, incisos III e IX, da Constituição Federal de 1988, c/c os arts. 1º, inciso V; 39, inciso II; e 45, caput, da Lei 8.443/1992, e ainda com os arts. 143, inciso II, parte final, 260, § 1º, e 262, caput e § 2º, do Regimento Interno do TCU, bem assim com os Enunciados 276 e 279, da Súmula do TCU, em: 
considerar prejudicado, por perda de objeto, o exame do mérito do ato inicial de concessão de aposentadoria a Julieta Carmen Soares Ramos;
considerar legais e conceder o registro aos atos iniciais de concessão de aposentadoria a José Rodrigues Carvalho e a Leopoldo Jesus Fernandes Gonzalez, com a ressalva de que as rubricas judiciais concedidas inicialmente não estão mais sendo pagas;
considerar ilegais e recusar o registro aos atos iniciais de concessão de aposentadoria a Josefina Aparecida Viana Fialho e a José Passos da Costa;
dispensar a devolução dos valores indevidamente recebidos por Josefina Aparecida Viana Fialho e José Passos da Costa até a data da ciência deste acórdão pela Fundação Universidade Federal de Rondônia, nos termos do Enunciado 106 da Súmula da Jurisprudência do TCU;
fazer as determinações especificadas nos subitens 1.7 e 1.8.
 (...) 
1.7. Determinar à Fundação Universidade Federal de Rondônia (UNIR) que: 
1.7.1. faça cessar os pagamentos decorrentes dos atos de concessão de aposentadoria a Josefina Aparecida Viana Fialho e a José Passos da Costa, comunicando ao TCU, no prazo de 15 (quinze) dias, as providências adotadas, nos termos dos arts. 261 e 262, caput, do Regimento Interno do TCU, 8º, caput, da Resolução TCU 206/2007 e 19, caput e § 2º, da Instrução Normativa TCU 78/2018; 
1.7.2. emita novos de concessão de aposentadoria a Josefina Aparecida Viana Fialho e a José Passos da Costa, livres das irregularidades apontadas, submetendo-os ao TCU pelo sistema e-Pessoal no prazo de 30 (trinta) dias, nos termos dos arts. 262, § 2º, do Regimento Interno do TCU e 19, § 3º, da Instrução Normativa TCU 78/2018; 
1.7.3. informe a Josefina Aparecida Viana Fialho e a José Passos da Costa o teor da presente deliberação, esclarecendo-lhes que, no caso de não provimento de recurso eventualmente interposto, deverão ser repostos os valores recebidos após a ciência do acórdão pelo órgão de origem; 
1.7.4. no prazo de 30 (trinta) dias, contados da ciência da decisão, envie a este Tribunal documento comprobatório de que Josefina Aparecida Viana Fialho e José Passos da Costa estão cientes da presente deliberação; 
1.7.5. registre as devidas anotações nos assentamentos funcionais dos ex-servidores José Rodrigues Carvalho e a Leopoldo Jesus Fernandes Gonzalez de que as rubricas judiciais que não estão sendo mais pagas foram excluídas dos respectivos atos de concessão de aposentadoria, no Sistema de Apreciação e Registro dos Atos de Admissão e Concessões (Sisac) , nos termos do art. 6º, § 1º, inciso I, da Resolução TCU 206/2007;
1.7.6. encaminhe ao TCU a metodologia de cálculo e documentação comprobatória referente à rubrica de diferença de proventos da EC 41/2003, no valor de R$ 1.175,57, constante do contracheque de Leopoldo Jesus Fernandes Gonzalez;
1.8. Determinar à Sefip que:
1.8.1.  realize a exclusão das rubricas judiciais que não estão sendo mais pagas nos atos de concessão de aposentadoria a José Rodrigues Carvalho e a Leopoldo Jesus Fernandes Gonzalez, no Sistema de Apreciação e Registro dos Atos de Admissão e Concessões (Sisac) , nos termos do art. 6º, § 1º, inciso II, da Resolução TCU 206/2007;
1.8.2. verifique se o ato de instituição de pensão em razão do falecimento de Julieta Carmen Soares Ramos, conforme informações do documento peça 145, foi encaminhado ao TCU, e, em caso positivo, priorize sua avaliação, tendo em vista a presença de rubricas judicias no ato de concessão de aposentadoria da ex-servidora, o que indica que eventual beneficiário da pensão pode estar recebendo parcelas judiciais indevidas;
1.8.3. monitore o cumprimento das determinações supramencionadas."
2.	Admitido o processamento do recurso, porquanto preenchidos os requisitos previstos no art. 48 da Lei 8.443/1992, conferi efeito suspensivo aos itens 1.7, 1.7.1 e 1.7.2 do acórdão recorrido (peça 183) .
3.	Instruído o feito, faço reproduzir, com os ajustes que julgo pertinentes, o exame técnico e o encaminhamento oferecidos pela Secretaria de Recursos deste Tribunal (peça 197) :
"HISTÓRICO 
2.	Os atos de aposentadoria de José Passos da Costa e Josefina Aparecida Viana Fialho foram julgados ilegais por conterem pagamento irregular de parcelas judiciais referentes a planos econômicos, nos percentuais de 84,32% (Plano Collor) e 44,80%. 
2.1.	Irresignados, os ex-servidores interpuseram o presente pedido de reexame (peças 165 a 180) , cuja argumentação será abordada mais adiante.
ADMISSIBILIDADE
3.	Reitera-se o exame de admissibilidade realizado pelo Sar/Serur (peça 181) , que opinou pelo conhecimento do recurso, nos termos do artigo 48 da Lei 8.443/1992, c/c os artigos 285 e 286, parágrafo único, do RI/TCU, suspendendo-se os efeitos da alínea 'c' e dos subitens 1.7, 1.7.1 e 1.7.2 do Acórdão 11585/2020-TCU-Primeira Câmara. O Excelentíssimo Senhor Ministro Bruno Dantas, mediante despacho de peça 183, concordou com esta unidade técnica.
4	Delimitação
Constitui objeto do presente recurso definir se:
o Tribunal de Contas da União observou o devido processo legal na apreciação da legalidade, para fins de registro, dos atos de aposentadoria das recorrentes;
as parcelas judiciais referentes a planos econômicos já deveriam ter sido absorvidas pelos acréscimos remuneratórios das carreiras das ex-servidoras.
5.	Do devido processo legal para apreciação de atos de concessão sujeitos a registro pela Corte de Contas.
5.1.	Aduzem os recorrentes que o TCU não teria respeitado o direito ao devido processo legal, com base nos seguintes argumentos:
5.2.	A unidade técnica teria se equivocado ao apontar que os atos foram disponibilizados ao Tribunal há menos de cinco anos (em 2018) , asseverando que as remessas, via Sisac, ocorreram nas datas abaixo:
	- em 12/4/2010: ato de José Passos da Costa (Processo Administrativo 23118.000206/2010-06) ; 
	- em 24/3/2017: ato de Josefina Aparecida Viana Fialho (Processo Administrativo 23118.000053/2017-65) ; 
5.3.	 A decisão da Corte de Contas violaria o comando da Súmula Vinculante 3, do STF. Quanto ao prazo para apreciação do ato de concessão pelo TCU, trazem à colação o RE 636.553/RS, cujo acórdão foi publicado no DJe 129, de 26/5/2020, sob a relatoria do Ministro Gilmar Mendes, em consonância com a ementa abaixo: 
Recurso extraordinário. Repercussão geral. 2. Aposentadoria. Ato complexo. Necessária a conjugação das vontades do órgão de origem e do Tribunal de Contas. Inaplicabilidade do art. 54 da Lei 9.784/1999 antes da perfectibilização do ato de aposentadoria, reforma ou pensão. Manutenção da jurisprudência quanto a este ponto. 3. Princípios da segurança jurídica e da confiança legítima. Necessidade da estabilização das relações jurídicas. Fixação do prazo de 5 anos para que o TCU proceda ao registro dos atos de concessão inicial de aposentadoria, reforma ou pensão, após o qual se considerarão definitivamente registrados. 4. Termo inicial do prazo. Chegada do processo ao Tribunal de Contas. 5. Discussão acerca do contraditório e da ampla defesa prejudicada. 6. TESE: 'Em atenção aos princípios da segurança jurídica e da confiança legítima, os Tribunais de Contas estão sujeitos ao prazo de 5 anos para o julgamento da legalidade do ato de concessão inicial de aposentadoria, reforma ou pensão, a contar da chegada do processo à respectiva Corte de Contas'. 7. Caso concreto. Ato inicial da concessão de aposentadoria ocorrido em 1995. Chegada do processo ao TCU em 1996. Negativa do registro pela Corte de Contas em 2003. Transcurso de mais de 5 anos. 8. Negado provimento ao recurso. 
5.4.	Destacam os recorrentes alguns dos fundamentos adotados pelo STF, em especial no que se refere à assertiva de que a pretensão à tutela jurídica, que corresponde exatamente à garantia consagrada no art. 5º, LV, da Constituição (contraditório e ampla defesa) , contém os seguintes direitos: 1) direito de informação, que obriga o órgão julgador a informar à parte contrária dos atos praticados no processo e sobre os elementos dele constantes; 2) direito de manifestação, que assegura ao defendente a possibilidade de manifestar-se oralmente ou por escrito sobre os elementos fáticos e jurídicos constantes do processo; 3) direito de ver seus argumentos considerados, que exige do julgador capacidade, apreensão e isenção de ânimo para contemplar as razões apresentadas.
5.5.	Pela similaridade, citam a liminar concedida pelo Ministro Edson Fachin, nos autos do Mandado de Segurança 37.511/DF, publicada no DJE 273, de 16/11/2020, reproduzindo parte da fundamentação da decisão que suspendeu os efeitos do Acórdão 9743/2020-TCU-Primeira Câmara, considerando que José Passos da Costa se encontra aposentado desde o ano de 2010 e o direito ao recebimento das parcelas judiciais pelos dois recorrentes estabilizou-se há mais de vinte e nove anos.
5.6.	Alegam que o direito de defesa teria sido ferido pela Corte de Contas, pois não efetuou notificação prévia de José Passos da Costa, cujo processo chegou ao TCU há mais de cinco anos, chamando-o para impugnar os supostos erros tidos por ilegais. O devido processo legal, no entendimento de Nelson Nery Junior, é o princípio fundamental que sustenta todos os demais. Consiste em salvaguarda que dá ao processado todas as garantias pertinentes, que dizem com a apreciação de todas as circunstâncias envolvidas, oportunizando-se, antes de qualquer ato conclusivo, que a versão daquele que ocupa o polo passivo da demanda seja devidamente apreciada.
5.7.	Disso resulta que os aposentados não poderiam sofrer qualquer alteração em sua sistemática de pagamento, sem prévio processo administrativo em que lhes seja assegurado o contraditório e a ampla defesa. Citam deliberações do Supremo Tribunal Federal (Emb. Decl. no Recurso Extraordinário 469.247/MG, Rel. Min. Dias Toffoli, 1ª Turma, 7/2/2012) , da Primeira Turma do STJ (Recurso Especial 1.323.209/MG, Min. Rel. Sérgio Kukina, DJ 15/4/2014) e do Tribunal Regional Federal da 1ª Região (Apelação Cível 1998.40.00.002129-9/PI, Rel. Juiz Federal Convocado Cleberson José Rocha, 2ª Turma do TRF da 1ª Região, 11/6/2007) , bem como transcrevem trechos dos fundamentos da decisão monocrática subscrita pelo Min. Relator Celso de Mello, nos autos Habeas Corpus 186.209/SC, publicada no DJe 174, de 9/7/2020.
5.8.	Pugnam os recorrentes pelo provimento do apelo, a fim de reabrir a instrução processual, garantindo o exercício pleno do seu direito de defesa. No caso de José Passos da Costa, pede seja reconhecida a prescrição, na forma do art. 205 do Código Civil.
Análise:
5.9.	Cabe ressaltar que a atuação desta Corte de Contas, no que tange ao julgamento de atos de pessoal para fins de registro, segue o balizamento estabelecido pelo Supremo Tribunal Federal na Súmula Vinculante 3, que excepciona a apreciação da legalidade do ato de concessão inicial de aposentadoria, reforma e pensão da necessidade de observância do contraditório e ampla defesa.
5.10.	O STF também fixou a seguinte tese de repercussão geral (tema 445) , no bojo no RE 636.553, de relatoria do Ministro Gilmar Mendes:
Em atenção aos princípios da segurança jurídica e da confiança legítima, os Tribunais de Contas estão sujeitos ao prazo de 5 anos para o julgamento da legalidade do ato de concessão inicial de aposentadoria, reforma ou pensão, a contar da chegada do processo à respectiva Corte de Contas. (destacou-se) 
5.11.	Assim, como os atos em reexame foram enviados ao TCU em 10/5/2018 (peças 148 a 150) e apreciados na Sessão da Primeira Câmara de 20/10/2020 (peça 157) , não há que se falar em decadência administrativa nem em prescrição quinquenal, nem em obrigatoriedade de oitiva prévia dos interessados. De igual modo, ficam afastadas as alegadas inobservâncias dos princípios do contraditório, da ampla defesa, da segurança jurídica e do devido processo legal.
5.12.	A atuação do Tribunal de Contas da União deu-se em consonância com a competência estabelecida no art. 71, inciso III, da Carta Magna quanto à apreciação, para fins de registro, da legalidade de ato de concessão de pensão, na forma regulamentada pela Lei 8.443/1992 (art. 1º, inciso V) , pelo Regimento Interno (arts. 1º, inciso VIII, 259 e seguintes) e pela Instrução Normativa TCU 78/2018, que dispõe sobre o envio, o processamento e a tramitação de informações alusivas a atos de admissão de pessoal e de concessão de aposentadoria, reforma e pensão, para fins de registro, no âmbito da Corte de Contas, nos termos do art. 71, inciso III, da Constituição Federal.
5.13.	Prevê o art. 260, § 1º, do Regimento Interno que a autoridade administrativa responsável por atos de aposentação submeterá os dados e informações necessários ao respectivo órgão de controle interno, que deverá emitir parecer sobre a legalidade dos atos e torná-los disponível à apreciação do Tribunal, que determinará o registro dos atos que considerar legais e recusará o registro dos atos considerados ilegais.
5.14.	Nos termos do art. 262, caput e § 2º, do referido Regimento, uma vez recusado o registro do ato de concessão pelo TCU, cabe ao órgão de origem a adoção de providências para fazer cessar o pagamento dos proventos no prazo de quinze dias, contados da ciência da decisão do Tribunal, bem como emitir novo ato, se for o caso, escoimado da irregularidade verificada.
5.15.	Entende-se que esses procedimentos foram seguidos pela Corte de Contas na negativa de registro dos atos de aposentadoria em reexame, não merecendo prosperar as contestações dos ex-servidores acerca de possíveis inobservâncias do devido processo legal.
5.16.	Carece de sustentação a pretensão dos recorrentes de que o prazo de 5 anos fixado em sede de repercussão geral seja contado a partir do envio do ato à Controladoria Geral da União, pois o Supremo Tribunal Federal deixou claro que o marco inicial é a chegada do processo à Corte de Contas, ou seja, no ano de 2018. 
5.17.	Cumpre ressaltar que os aposentados não foram prejudicadas pela intempestividade por parte do órgão de auxílio e apoio do TCU, uma vez que os valores a maior por eles recebidos, nesses interregnos de tempo, não precisarão ser ressarcidos aos cofres públicos, ante o reconhecimento da boa-fé e a aplicação da Súmula TCU 106.
5.18.	Dessa forma, opina-se pela rejeição dos argumentos apresentados pelos recorrentes.
6.	Da continuidade de pagamento das parcelas judiciais
6.1. 	Aduzem os recorrentes que decisões judiciais asseguram a manutenção das rubricas judiciais em seus proventos, com base nos seguintes argumentos: 
6.2.	A Corte de Contas não trouxe um estudo abalizado ou planilha que demonstre a absorção dos índices salariais fixados nas sentenças trabalhistas, protegidas pela coisa julgada, cânone constitucional, que se sobrepõe a um entendimento administrativo. Reproduzem os recorrentes ementa de entendimento sobre limitação temporal de incorporação de Planos Econômicos (Bresser, Verão ou Collor) firmado pela Terceira Seção do STJ, EDcl no AgRg nos Embargos de Divergência em REsp, Acórdão 178.472-DF, redigido pelo Min. Gilson Dipp.
6.3.	Relativamente ao Acórdão 2161/2005-TCU-Plenário, asseveram os interessados que em nenhum dos dispositivos das Leis 10.331/2001 e 10.697/2003 (reajustes lineares de 3,5% e 1%) existe menção de que os expurgos inflacionários foram absorvidos, por isso devem ser mantidos intactos os pagamentos relativos aos planos econômicos feitos há  mais de 29 anos. Mencionam não ter o reajuste de 11,98% (URV) sido limitado à data de início de vigência da Lei 9.421/1996, conforme posicionamento do Superior Tribunal de Justiça, adotado pela 5ª Turma, no Recurso Especial 488.218-Distrito Federal, Rel. Min. José Arnaldo da Fonseca, publicado no Diário da Justiça de 28/4/2003.
6.4.	Defendem que os montantes pagos a título de planos econômicos são oriundos de pronunciamentos judiciais sob o agasalho do manto da coisa julgada, não podendo ser desincorporados, em consonância com precedentes do STF (Mandados de Segurança 23.665-5/DF, 25.398/DF e 32.679-MC-DF) . A imutabilidade decorrente da coisa julgada é uma garantia constitucional, de modo que nem a lei pode violá-la, nos termos do art. 5º, inciso XXXVI, da Constituição Federal, tal como o direito adquirido e o ato jurídico perfeito. 
6.5.	Asserem os ex-servidores que as decisões, proferidas na Reclamatória Trabalhista 1755/1990 - 1ª Vara do Trabalho PVH/RO, gozam da imutabilidade, ante a coisa julgada. Destacam que as respectivas sentenças de mérito foram mantidas nas deliberações adotadas nos autos da Ação Rescisória 37/1993 (peças 173 a 180) .
6.6.	Dessa forma, pugnam os recorrentes: i) pela não desincorporação dos índices oriundos dos planos econômicos, posto que provêm de decisões judiciais já açambarcadas pelo direito adquirido, pela coisa julgada e pela segurança jurídica; ii) pelo reconhecimento da não absorção de tais índices, haja vista que eventuais aumentos havidos ao longo do tempo não abrangeram referidos planos econômicos; e iii) em pleito alternativo, que as rubricas identificadas como 'DECISAO JUDICIAL TRANS JUG APO' sejam transformadas em Vantagem Pessoal Nominalmente Identificada (VPNI) .
Análise:
6.7.	Ao deliberar pela ilegalidade da continuidade da percepção pelos aposentados de rubricas relativas a planos econômicos, esta Corte de Contas considerou que não representa afronta à coisa julgada a decisão posterior deste Tribunal que afaste pagamentos oriundos de sentenças judiciais cujo suporte fático de aplicação já se tenha exaurido, como decidido pelo Supremo Tribunal Federal no Recurso Extraordinário 596.663/RJ.
6.8.	O STF, ao julgar o RE 596.663/RJ, que teve repercussão geral reconhecida, assentou a tese de que a sentença que reconhece ao trabalhador ou ao servidor o direito a determinado percentual de acréscimo remuneratório deixa de ter eficácia a partir da superveniente incorporação definitiva do referido percentual aos seus ganhos, conforme a seguinte ementa:
CONSTITUCIONAL. PROCESSUAL CIVIL. SENTENÇA AFIRMANDO DIREITO À DIFERENÇA DE PERCENTUAL REMUNERATÓRIO, INCLUSIVE PARA O FUTURO. RELAÇÃO JURÍDICA DE TRATO CONTINUADO. EFICÁCIA TEMPORAL. CLÁUSULA REBUS SIC STANTIBUS. SUPERVENIENTE INCORPORAÇÃO DEFINITIVA NOS VENCIMENTOS POR FORÇA DE DISSÍDIO COLETIVO. EXAURIMENTO DA EFICÁCIA DA SENTENÇA. 
1. A força vinculativa das sentenças sobre relações jurídicas de trato continuado atua rebus sic stantibus: sua eficácia permanece enquanto se mantiverem inalterados os pressupostos fáticos e jurídicos adotados para o juízo de certeza estabelecido pelo provimento sentencial. A superveniente alteração de qualquer desses pressupostos (a) determina a imediata cessação da eficácia executiva do julgado, independentemente de ação rescisória ou, salvo em estritas hipóteses previstas em lei, de ação revisional, razão pela qual (b) a matéria pode ser alegada como matéria de defesa em impugnação ou em embargos do executado. 
2. Afirma-se, nessa linha de entendimento, que a sentença que reconhece ao trabalhador ou servidor o direito a determinado percentual de acréscimo remuneratório deixa de ter eficácia a partir da superveniente incorporação definitiva do referido percentual nos seus ganhos. 
3. Recurso extraordinário improvido.'
6.9.	Transcreve-se, a seguir, trecho do voto proferido Ministro Teori Zavascki, em que trata da eficácia temporal da sentença judicial envolvendo relação jurídica de trato continuado:
2. O pedido de vista, conforme referi na oportunidade, se deveu à percepção de que, consideradas as circunstâncias do caso, a questão jurídica em debate não diz respeito à coisa julgada, mas, sim, a eficácia temporal da sentença. O exame dos autos confirma esse entendimento. Realmente, a sentença exequenda reconheceu o direito dos demandantes a incorporar, em seus vencimentos, o percentual de 26,05%, relativo à URP de fevereiro de 1989. Trata-se de típica sentença sobre relação jurídica de trato continuado, que, portanto, projeta efeitos prospectivos. Justamente por isso, a questão que ordinariamente se põe em relação a essa espécie de provimento é a da sua eficácia temporal futura: até quando a sentença tem eficácia? É, porventura, ad aeternum, a produção de seus efeitos? Sobre esse tema, há uma premissa conceitual incontroversa: a de que a força vinculativa dessas sentenças atua rebus sic stantibus. Realmente, ao pronunciar juízos de certeza sobre a existência, a inexistência ou o modo de ser das relações jurídicas, a sentença leva em consideração as circunstâncias de fato e de direito que se apresentam no momento da sua prolação. Tratando-se de relação jurídica de trato continuado, a eficácia temporal da sentença permanece enquanto se mantiverem inalterados esses pressupostos fáticos e jurídicos que lhe serviram de suporte (cláusula rebus sic stantibus) . (....) 
3. Restaria saber se essa superveniente perda de eficácia da sentença dependeria de ação rescisória ou, ao menos, de uma nova sentença em ação revisional. Quanto à rescisória, a resposta é certamente negativa, até porque a questão posta não se situa no plano da validade da sentença ou da sua imutabilidade, mas, sim, unicamente, no plano da sua eficácia temporal. Quanto à ação de cunho revisional, também é dispensável em casos como o da espécie, pois, alteradas por razões de fato ou de direito as premissas originalmente adotadas pela sentença, a cessação de seus efeitos, em regra, opera-se de modo imediato e automático, independente de novo pronunciamento judicial. (...) 
5. Cumpre asseverar, ademais, que os fundamentos adotados pelo acórdão recorrido guardam compatibilidade com o entendimento manifestado pelo STF em situações análogas, como, v.g., em recente julgado, em que, analisando processo representativo de controvérsia, inserido no âmbito da sistemática da repercussão geral, fixou a tese de que, não obstante reconhecida judicialmente certa diferença de vencimentos de servidor público, o termo final dessa obrigação 'deve ocorrer no momento que a carreira do servidor passa por uma restruturação remuneratória, porquanto não há direito à percepção ad aeternum de parcela de remuneração por servidor público' (RE 561.836/RN, rel. Min. Luiz Fux, Pleno, DJe de 10/2/2014) . Orientação semelhante é adotada pelo Superior Tribunal de Justiça, como, v.g., no MS 11.045, de que fui relator (Corte Especial, DJe de 25/2/10) . 
 (destacamos) 
6.10.	Nos presentes casos concretos, observa-se que não houve a absorção das parcelas referentes a planos econômicos, que continuaram a ser pagas de modo destacado, mesmo após as reestruturações, pela Lei 11.784/2008, da Carreira de Magistério Superior, de que trata a Lei 7.596/1987, e do Plano de Carreira dos Cargos Técnico-Administrativos em Educação, de que trata a Lei 11.091/2005, cujo Anexo I-C, contendo a 'Tabela de Estrutura e de Vencimento Básico do Plano de Carreira dos Cargos Técnico-Administrativos em Educação', foi alterado pelas Leis 12.772/2012 (a partir de 1/3/2013) e 13.325/2016 (aumentos nos meses de março/2015, agosto/2016 e janeiro/2017) .
6.11.	A cessação dos pagamentos de acréscimos remuneratórios dessa natureza, independentemente de ação rescisória ou revisional, não representa ofensa à sentença judicial, mas efetiva obediência aos limites da coisa julgada, porquanto a força do aresto não pode impedir  que fatos novos produzam as consequências que lhes são próprias, não se admitindo que a coisa julgada material signifique imunidade à alteração dos pressupostos fáticos e jurídicos que regem a questão.
6.12.	É que a coisa julgada, como situação jurídica (res) regulada pela sentença como norma singular e concreta (iudicata) , alcança apenas o estado de coisas sobre o qual incide a sentença, não se estendendo a inovações supervenientes, como a que decorre de lei ulterior que altere a organização ou a estrutura de cargos e carreiras, cujo regime jurídico não é imutável e perpétuo, nem gera direito adquirido à sua eterna permanência ou subsistência.
6.13.	Quanto às antigas ações judiciais trazidas à colação pelos ex-servidores da Fundação Universidade Federal de Rondônia (peças 173 a 180) , entende-se que não afastam a necessidade de progressiva redução dos valores percebidos a título de planos econômicos à medida em que foram implantadas novas tabelas remuneratórios dos docentes e dos servidores técnico-administrativos das instituições federais de ensino superior, haja vista que a força vinculativa das sentenças sobre relações jurídicas de trato continuado atua rebus sic stantibus. Assim, a superveniente alteração dos pressupostos fáticos e jurídicos determina a imediata cessação da eficácia executiva do julgado, independentemente de ação rescisória ou revisional. 
6.14.	Diante disso, opina-se pela rejeição das alegações dos recorrentes.
CONCLUSÃO
7.	Da análise de mérito, conclui-se que:
o Tribunal de Contas da União observou o devido processo legal na apreciação da legalidade, para fins de registro, dos atos de concessão de aposentadoria aos recorrentes, em especial o balizamento estabelecido pelo Supremo Tribunal Federal na Súmula Vinculante 3, a tese de repercussão geral (tema 445) fixada no RE 636.553 e o que dispõem o art. 71, inciso III, da Carta Magna, a Lei 8.443/1992, o seu Regimento Interno e a Instrução Normativa TCU 78/2018;
as parcelas judiciais referentes a planos econômicos já deveriam ter sido absorvidas pelos acréscimos remuneratórios das carreiras dos ex-servidores, haja vista as reestruturações, pela Lei 11.784/2008, da Carreira de Magistério Superior, de que trata a Lei 7.596/1987, e do Plano de Carreira dos Cargos Técnico-Administrativos em Educação, de que trata a Lei 11.091/2005, cujo Anexo I-C, contendo a 'Tabela de Estrutura e de Vencimento Básico do Plano de Carreira dos Cargos Técnico-Administrativos em Educação', foi alterado pelas Leis 12.772/2012 (a partir de 1/3/2013) e 13.325/2016 (aumentos nos meses de março/2015, agosto/2016 e janeiro/2017) .
7.1.	Por conseguinte, deve-se negar provimento ao presente recurso.
PROPOSTA DE ENCAMINHAMENTO
8.	Ante o exposto, submetem-se os autos à consideração superior, propondo-se, com fundamento no art. 48 da Lei 8.443/1992:
a) conhecer do recurso e, no mérito, negar-lhe provimento; 
b) informar aos recorrentes e demais interessados do acórdão a ser proferido, destacando que o relatório e o voto que o fundamentam podem ser acessados por meio do endereço eletrônico www.tcu.gov.br/acordaos."
4.	O Ministério Público junto ao TCU, representado nos autos pelo Procurador Rodrigo Medeiros de Lima, manifestou-se de acordo com a secretaria especializada (peça 199) .
	É o relatório.

José Alves Pereira Filho (647/OAB-RO), representando Jose Passos da Costa; José Alves Pereira Filho (647/OAB-RO), representando Josefina Aparecida Viana Fialho.

Procurador Rodrigo Medeiros de Lima.

aposentadoria. identificação de irregularidade no pagamento de parcela de plano econômico. pedido de reexame. ELEMENTOS INSUFICiENTES PARA ALTERAR A DELIBERAÇÃO RECORRIDA. CONHECIMENTO e negativa de provimento. ciência.

APOSENTADORIA (APOS)

Secretaria de Recursos (Serur); Secretaria de Fiscalização de Integridade de Atos e Pagamentos de Pessoal e de Benefícios Sociais (Sefip).

Cuidam os autos de pedido de reexame interposto por José Passos da Costa e Josefina Aparecida Viana Fialho contra o Acórdão 11585/2020-TCU-Primeira Câmara, que considerou ilegais seus atos de aposentadoria em razão da inclusão, nos proventos, de parcela alusiva a plano econômico que deveria ter sido absorvida por alterações remuneratórias supervenientes.
2.	Inicialmente, ratifico o despacho exarado no sentido de que o recurso deve ser conhecido, porquanto preenche os requisitos de admissibilidade previstos no artigo 48 da Lei 8.443/1992.
3.	No mérito, acompanho integralmente o posicionamento da secretaria especializada e do Ministério Público junto ao TCU no sentido de negar provimento ao pleito, adotando como razões de decidir os fundamentos sustentados nos pareceres precedentes, sem prejuízo de tecer as seguintes considerações.
4.	Acerca da vantagem judicial relativa a plano econômico, convém rememorar que, nos termos do Acórdão 1857/2003-TCU-Plenário, confirmado pelo Acórdão 961/2006-TCU-Plenário, tais parcelas não se incorporam à remuneração em caráter permanente, pois têm natureza de antecipação salarial, conforme o enunciado 322 da Súmula do TST.
5.	Além disso, deve ser obedecida a disciplina do Acórdão 2161/2005-TCU-Plenário, momento em que este Tribunal balizou a forma de execução de sentenças judiciais concessivas de percentuais de planos econômicos, nos seguintes termos:
"9.2.1.2. recalcular, em cada caso, o valor nominal deferido por sentença judicial relativa a planos econômicos, de tal forma que a quantia inicial seja apurada, quando possível, na data do provimento jurisdicional, limitando-se essa revisão ao prazo de 5 anos anteriores. Acrescentar ao valor nominal calculado na data da sentença, apenas os reajustes gerais de salário do funcionalismo público federal ocorridos no período e subtrair as sucessivas incorporações decorrentes de novas estruturas remuneratórias criadas por lei, até a absorção integral dessa vantagem;" (grifo acrescido) .
6.	Com efeito, o Supremo Tribunal Federal, ao julgar o Recurso Extraordinário 596.663, que teve repercussão geral reconhecida, assentou a tese de que a sentença que reconhece ao trabalhador ou ao servidor o direito a determinado percentual de acréscimo remuneratório deixa de ter eficácia a partir da superveniente incorporação definitiva do referido percentual aos seus ganhos. A título ilustrativo, transcrevo a ementa do referido julgado:
"CONSTITUCIONAL. PROCESSUAL CIVIL. SENTENÇA AFIRMANDO DIREITO À DIFERENÇA DE PERCENTUAL REMUNERATÓRIO, INCLUSIVE PARA O FUTURO. RELAÇÃO JURÍDICA DE TRATO CONTINUADO. EFICÁCIA TEMPORAL. CLÁUSULA REBUS SIC STANTIBUS. SUPERVENIENTE INCORPORAÇÃO DEFINITIVA NOS VENCIMENTOS POR FORÇA DE DISSÍDIO COLETIVO. EXAURIMENTO DA EFICÁCIA DA SENTENÇA. 1. A força vinculativa das sentenças sobre relações jurídicas de trato continuado atua rebus sic stantibus: sua eficácia permanece enquanto se mantiverem inalterados os pressupostos fáticos e jurídicos adotados para o juízo de certeza estabelecido pelo provimento sentencial. A superveniente alteração de qualquer desses pressupostos (a) determina a imediata cessação da eficácia executiva do julgado, independentemente de ação rescisória ou, salvo em estritas hipóteses previstas em lei, de ação revisional, razão pela qual (b) a matéria pode ser alegada como matéria de defesa em impugnação ou em embargos do executado. 2. Afirma-se, nessa linha de entendimento, que a sentença que reconhece ao trabalhador ou servidor o direito a determinado percentual de acréscimo remuneratório deixa de ter eficácia a partir da superveniente incorporação definitiva do referido percentual nos seus ganhos. 3. Recurso extraordinário improvido."
7.	Por aí se vê que a cessação dos pagamentos de acréscimos remuneratórios dessa natureza não representa ofensa à sentença judicial, mas efetiva obediência aos limites da coisa julgada, porquanto a força do aresto não pode impedir que fatos novos produzam as consequências que lhes são próprias, não se admitindo que a coisa julgada material signifique imunidade à alteração dos pressupostos fáticos e jurídicos que regem a questão.
8.	No caso, foi verificado que o ato está em desacordo com essa intelecção, pois a parcela judicial já deveria ter sido totalmente absorvida por alterações remuneratórias supervenientes. Devem, portanto, ser rejeitados os argumentos que sustentam a manutenção da vantagem. 
9.	Não merece amparo, ainda, o argumento de que teria havido ofensa ao contraditório e à ampla defesa. É que o Supremo Tribunal Federal tem entendimento no sentido de que a apreciação da legalidade de atos sujeitos a registro dispensa prévia manifestação, conforme a Súmula Vinculante 3:
"Nos processos perante o Tribunal de Contas da União asseguram-se o contraditório e a ampla defesa quando da decisão puder resultar anulação ou revogação de ato administrativo que beneficie o interessado, excetuada a apreciação da legalidade do ato de concessão inicial de aposentadoria, reforma e pensão."
10.	Também não há guarida à alegação de que teria incidido decadência ou prescrição no caso. Convém destacar, de pronto, que não transcorreu interregno de 5 anos entre a data de entrada do ato no TCU e seu julgamento, de forma que foi devidamente obedecida a tese firmada pelo STF no Recurso Extraordinário 636.553:
"Em atenção aos princípios da segurança jurídica e da confiança legítima, os Tribunais de Contas estão sujeitos ao prazo de 5 anos para o julgamento da legalidade do ato de concessão inicial de aposentadoria, reforma ou pensão, a contar da chegada do processo à respectiva Corte de Contas."
11.	A propósito, o STF tem jurisprudência assentada (RE 636.553, MS 24.997-8, MS 24.958-7 e MS 25.015-1) , acompanhada pelo TCU (Súmula 278) , no sentido de que o ato de aposentadoria, reforma ou pensão, por sua natureza complexa, somente se aperfeiçoa com o exame e consequente registro pelo Tribunal de Contas, nos termos do art. 71, inciso III, da Constituição Federal. Desse modo, considerando que o ato não foi registrado, não há que se falar em ato jurídico perfeito, válido e eficaz capaz de gerar direito a ser acobertado.
12.	A segurança jurídica e a boa-fé, aliás, foram devidamente prestigiadas ao ser dispensada a devolução dos valores percebidos indevidamente até a prolação do acórdão recorrido, nos termos da Súmula 106 do TCU.
13.	No que se refere à tese da irredutibilidade salarial do servidor, a compreensão sedimentada no âmbito do STF é no sentido de que a redução de proventos de aposentadoria, quando concedida em desacordo com a lei, não ofende o princípio da irredutibilidade de vencimentos (e.g. MS 25.552 e MS 21.548) , independentemente de ter havido contribuição previdenciária sobre a parcela inquinada.
14.	Quanto aos demais argumentos recursais, considero que foram devidamente refutados pela secretaria especializada em seu parecer, razão pela qual deixo de tecer considerações adicionais.
15.	Feitas essas considerações, entendo que deve ser negado provimento ao presente recurso, mantendo-se inalterada a deliberação ora impugnada.
	Ante o exposto, voto por que o Tribunal adote a deliberação que ora submeto à apreciação deste Colegiado.
	TCU, Sala das Sessões Ministro Luciano Brandão Alves de Souza, em 29 de novembro de 2022.
Ministro BRUNO DANTAS
Relator